臺灣士林地方法院民事判決　　　　　　　93年度訴字第1310號
原　　　告　丙○○
　　　　　　戊○○
前二人共同
訴訟代理人　李初東律師
被　　　告　乙○○
兼　上一人
法定代理人　丁○○
　　　　　　甲○○
前三人共同
訴訟代理人　陳昌義律師
上列當事人間給付租金等事件，本院於民國94年1 月19日言詞辯
論終結，判決如下：
    主  文
原告之訴及假執行之聲請均駁回。
訴訟費用由原告負擔。
    事實及理由
一、原告起訴主張：坐落臺北市○○區○○段4 小段198 地號土
    地（以下簡稱系爭土地）為原告2 人與被告丁○○於民國92
    年1 月10日共同繼承，並於同年10月14日辦妥繼承登記，面
    積共120 平方公尺，原告2 人及被告丁○○應有部分各3 分
    之1 ，嗣被告丁○○將應有部分24分之1 、4 分之1 分別贈
    予其妻即被告甲○○、其子即被告乙○○，被告丁○○尚存
    應有部分24分之1 。又門牌號碼臺北市○○區○○街1 段
    526 號4 層樓建物（以下簡稱系爭建物）坐落於系爭土地上
    ，各樓層面積連同騎樓或陽台合計101.35平方公尺，於67年
    4 月6 日第1 次登記為被告丁○○所有，嗣被告丁○○將1
    樓贈予被告乙○○、2 樓贈予被告甲○○，3 、4 樓仍為被
    告丁○○所有。被告3 人自92年10月14日辦理繼承登記起，
    即無權占有原告之土地，可獲得相當於法定租金之利益，爰
    依民法第184 條第1 項前段、第185 條、第179 條、土地法
    第105 條準用第97條規定，訴請被告3 人連帶給付自92年10
    月15日起至93年10月14日止1 年間相當於租金之損害賠償新
    臺幣（以下同）58萬3,680 元及法定遲延利息（計算式：
    申報地價每平方公尺72,960元ｘ被告占用原告土地面積80平
    方公尺ｘ年息10% =583,680），被告3 人並應共同與原告2
    人簽訂土地租賃契約，自93年10月15日起每5 年為1 期，暨
    按月給付4 萬8,640 元予原告等語。並聲明：(一)被告應連帶
    給付原告58萬3,680 元，及自起訴狀繕本送達被告翌日起至
    清償日止，按週年利率百分之5 計算之利息。(二)被告應共同
    與原告簽立土地使用租賃契約，每5 年為1 期（首期自93年
    10月15日起至年10月31日止），並按月給付租金4 萬8,640
    元予原告。(三)原告願供擔保請准宣告假執行。
二、被告則以：
  (一)系爭土地於5 、60年間原為臺北市北投區石牌85地號之一部
    分，由兩造先父謝有財、訴外人謝有定、謝水仙、謝有儀、
    謝林茶等5 人共有，應有部分各5 分之1 ，嗣65年間，全體
    土地共有人出具土地使用權同意書，與建商於上開土地上合
    建房屋，分得房屋約10棟，均由各房以其子女名義登記為起
    造人，迨67年4 月6 日房屋興建完成，因被告丁○○乃家中
    獨子，訴外人謝有財乃將系爭建物全棟登記為被告丁○○所
    有，同址528 號2 、3 樓則分別登記為原告戊○○、丙○○
    所有。又上開基地於67年1 月6 日進行共有物分割，分割後
    系爭建物坐落之系爭土地及同址528 號建物坐落之同段197
    地號土地均分歸訴外人謝有財所有。訴外人謝有財基於生前
    財產分配規劃，自始以子女為登記房屋所有權人，數十年間
    未曾向子女表示要收取土地租金或損害金，核其性質屬於無
    償提供土地予子女使用，且多次欲將土地依地上物所有權現
    狀移轉予子女，惟因稅賦負擔遲未處理；鄰近約10棟房屋之
    土地、房屋亦同此情況，房屋由子女所有，土地仍登記為伯
    、叔所有，或因繼承而為子女共有，數十年來相安無事。嗣
    訴外人謝有財於92年1 月10日死亡，系爭土地及同段197 地
    號土地由原告及被告丁○○按應繼分各3 分之1 共同繼承。
    原告既依繼承取得系爭土地所有權，自應承受訴外人謝有財
    就系爭土地之一切義務，容忍被告無償使用系爭土地，被告
    使用系爭土地並無不當得利或侵權行為可言。
  (二)被告乙○○對系爭土地有4 分之1 應有部分，對系爭建物亦
    擁有全棟4 層中之1 層，其房屋、土地比例一致，原告自不
    得向其請求損害賠償。
  (三)退步言之，縱認被告使用系爭土地逾越其應有部分，亦係各
    被告應否賠償之問題，並非共同侵權行為，原告不得訴請被
    告連帶賠償。
  (四)系爭土地位於市郊北投區○○街，並非市區繁華區域，附近
    房屋屋齡近30年，街道市容老舊，1 樓僅能從事鋁門窗、不
    鏽鋼、修車等勞力行業使用，縱使出租，每月租金僅12,000
    元左右，原告以申報地價年息百分之10為主張，請求原告每
    年給付高達58,3680 元，實屬過高，如認被告應支付土地損
    害金，亦應以申報地價百分之2 為計算標準等語，資為抗辯
    。
  (五)並聲明：(1)原告之訴駁回。(2)如受不利之判決，願供擔保請
    准宣告免為假執行。
三、兩造不爭執之事實：
  (一)臺北市○○區○○段85地號原由訴外人謝有財、謝有定、謝
    水仙、謝有儀、謝林茶等5 人共有，於65年7 月16日出具土
    地使用權同意書與建商合建房屋，其中系爭房屋登記為被告
    丁○○所有，臺北市○○區○○街1 段528 號房屋分別登記
    為被告丁○○、戊○○、丙○○、謝有財所有，上開2棟4層
    樓房屋坐落基地分割後分別為同段85之25、85之24地號，重
    測後為臺北市○○區○○段4 小段198 、197 地號。
  (二)系爭土地原為訴外人謝有財所有，由原告2 人與被告丁○○
    於92年1 月10日共同繼承，並於同年10月14日辦妥繼承登記
    ，原告2 人及被告丁○○應有部分各3 分之1 。嗣被告丁○○先後於92年10月24日、93年1 月12日將應有部分24分之1
    、4 分之1 贈予被告甲○○、乙○○，並分別於92年11月11
    日、93年2 月10日辦妥登記，被告丁○○尚存應有部分24分
    之1 。
  (三)系爭建物坐落於系爭土地上，於67年4 月6 日第1 次登記為
    被告丁○○所有，嗣被告丁○○先後於92年7 月23日、92年
    10 月24 日將1 樓、2 樓贈予被告乙○○、甲○○，並分別
    於92 年10 月9 日、92年11月11日辦妥登記，3 、4 樓仍為
    被告丁○○所有。
四、得心證之理由：
    基上兩造不爭執之事實，則本件兩造爭執要旨厥為：(一)被告
    使用系爭土地是否屬不當得利或侵權行為？(二)原告得否請求
    被告與其簽立土地使用租賃契約？茲分述如下：
  (一)按土地及其土地上之房屋同屬1 人所有，而僅將土地或僅將
    房屋所有權讓與他人，或將土地及房屋同時或先後讓與相異
    之人時，土地受讓人或房屋受讓人與讓與人間或房屋受讓人
    與土地受讓人間，推定在房屋得使用期限內，有租賃關係。
    民法第425 條之1 第1 項前段定有明文。其立法理由謂：「
    僅將土地或僅將房屋所有權讓與他人，或將土地及房屋同時
    或先後讓與相異之人時，實務上見解，除有特別約定外，應
    推斷土地受讓人默許房屋受讓人繼續使用土地，但應支付相
    當代價，故其法律關係之性質，當屬租賃。」足見出讓人將
    土地及房屋單獨出讓或出讓與相異之人時，該房屋所有權人
    即得於房屋得使用期限內，繼續「合法使用」該房屋所坐落
    之土地。除別有約定外，縱該房屋所有權人須支付相當之對
    價，非可當然「無償使用」該土地，然仍不影響其對於房屋
    坐落土地之「有權使用」，即無不當得利或侵權行為之可言
    。此項規定，於房屋所有權人原有合法使用坐落土地之所有
    權及地上權，而僅將房屋所有權或僅將土地所有權或地上權
    之全部或一部讓與他人，或將土地所有權或地上權及房屋所
    有權同時或先後讓與相異之人時，亦可類推適用。至該土地
    權利人得依租賃之法律關係，請求房屋權利人給付租金，要
    屬別一問題（最高法院93年度臺上字第1328號判決要旨參照
    ）。經查，系爭建物起造時，由重測暨分割前之土地所有權
    人全體出具土地使用權同意書，同意提供土地作為興建房屋
    之用，該土地分割後，系爭建物坐落基地由訴外人謝有財單
    獨所有，再由原告與被告丁○○共同繼承等情，業據被告提
    出土地登記簿（第26頁至第33頁）、土地使用權同意書（第
    34 頁 至第35頁）、使用執照存根（第36頁至第37頁）等影
    本為證，並為原告所不爭執，足見系爭建物所有權人於起造
    時具有合法使用系爭土地之權利，縱系爭土地嗣因繼承而由
    原告取得應有部分，或被告丁○○將系爭建物一部分贈予被
    告甲○○、乙○○，揆諸前揭說明，仍不影響被告對於房屋
    坐落土地之「有權使用」，自無不當得利或侵權行為之可言
    。
  (二)又原告訴請被告共同與原告簽立土地使用租賃契約，每5 年
    為1 期（首期自93年10月15日起至年10月31日止），並按月
    給付租金4 萬8,640 元予原告云云。惟按，契約自由係指當
    事人得依其意思合致，締結契約而取得權利負擔義務，締結
    契約與否、與何人訂約，契約的內容及方式如何，均由當事
    人自由決定（最高法院93年度臺上字第1357號）。當事人間
    因訂立契約而成立法律關係所衍生之紛爭應如何適用法律，
    固屬法院之職權，惟當事人間倘未訂立契約，其是否締約、
    締約對象、內容、方式，則應由當事人盱衡自己意願、經濟
    能力等各項主、客觀因素，本諸自由意識及平等地位自主決
    定，此乃私法自治、契約自由原則之體現，斷無由法院以判
    決命當事人間應簽訂契約之理。至民法425 條之1 推定土地
    與房屋權利人之間在房屋得使用期限內有租賃關係，僅係土
    地權利人得依租賃之法律關係請求房屋權利人給付租金，非
    謂土地權利人得強制請求房屋權利人與其簽立租賃契約；況
    本件被告使用土地之權源究為地上權、使用借貸、租賃或其
    他法律關係，未見原告舉證以實其說，則其訴請本院判命被
    告共同與原告簽立前揭內容之土地使用租賃契約，即屬無據
    。
五、從而，原告依不當得利、侵權行為之法律關係，訴請被告連
    帶給付原告58萬3,680 元，及自起訴狀繕本送達被告翌日起
    至清償日止，按週年利率百分之5 計算之利息，並訴請被告
    共同與原告簽立土地使用租賃契約，每5 年為1 期（首期自
    93年10月15日起至年10月31日止），並按月給付租金4 萬
    8,640 元予原告，為無理由，應予駁回。其假執行之聲請因
    訴之駁回而失所附麗，併予駁回。
六、本件判決基礎已臻明確，兩造其餘攻防方法及訴訟資料經本
    院審酌後，核與判決不生影響，無逐一論駁之必要，併此敘
    明。
七、據上論結，原告之訴為無理由，依民事訴訟法第78條、第85
    條第1 項前段，判決如主文。
中　　華　　民　　國　　94　　年　　1 　　月　　31　　日
                  民事第二庭  法  官  陳玉曆
以上正本證明與原本無異。
如對本判決上訴須於判決送達後20日內向本院提出上訴狀。
中　　華　　民　　國　　94　　年　　2 　　月　　 3　　日
                              書記官  蔡雨呈
